【裁判字號】    99,消債抗,1
【裁判日期】    990831
【裁判案由】    更生事件
【裁判全文】
臺灣新竹地方法院民事裁定             99年度消債抗字第1號
抗  告  人  甲○○
上列抗告人因消費者債務清理條例更生事件，對於中華民國98年
12月2 日本院97年度消債更字第145 號裁定提起抗告，本院裁定
如下：
    主  文
抗告駁回。
抗告程序費用新臺幣壹仟元由抗告人負擔。
    理  由
一、按債務人不能清償債務或有不能清償之虞者，得依本條例所
    定更生程序，清理其債務；債務人無擔保或無優先權之債務
    總額未逾新臺幣1,200 萬元者，於法院裁定開始清算程序或
    宣告破產前，得向法院聲請更生；債務人對於金融機構因消
    費借貸、自用住宅借款、信用卡或現金卡契約而負債務，在
    聲請更生或清算前，應提出債權人清冊，以書面向最大債權
    金融機構請求協商債務清償方案，並表明共同協商之意旨，
    消費者債務清理條例第3 條、第42條第1 項、第151 條第1
    項分別定有明文。又聲請更生或清算不合程式或不備其他要
    件者，法院應以裁定駁回之，但其情形可以補正者，法院應
    定期間先命補正，復為同條例第8 條所明定。
二、次按債之關係係以當事人間之信賴關係為基礎，為社會經濟
    組織之重要支柱，故當事人於以法律行為追求自己之利益之
    際，亦應顧及對方之利益，並考量債權債務在社會上之作用
    ，本於誠實及信用之原則，行使債權及履行債務，然對於已
    陷入經濟上困境之消費者，若任其於惡性循環之債務窘境中
    生存，亦將衍生嚴重之社會問題，而難以維持安定之社會經
    濟秩序。從而，為兼顧債權人、債務人雙方之利益，對陷於
    經濟上困境之消費者，乃允其於消費者債務清理條例施行後
    ，得選擇以重建型之更生程序或清算型之清算程序清理其債
    務，藉以妥適調整債務人與債權人及其他利害關係人間之權
    利義務關係，保障債權人獲得公平受償，並謀求消費者經濟
    生活之重建復甦機會。惟若債務人履行債務並無困難，僅係
    圖謀減免債務而不為債務之履行，則有違債權契約為誠信契
    約之本旨，應不得聲請更生或清算，始能避免肇致道德危險
    。
三、抗告人於原審聲請更生之意旨略以：抗告人為一般消費者，
    現有之資產總額為新台幣（下同）2,542,347 元，每月薪資
    收入約31,000元，目前債權人聲請臺灣士林地方法院97年度
    執字第5893號強制執行抗告人每月薪資3 分之1 ，約1 萬元
    ，而抗告人每月必要之家庭生活及扶養開支，則約為27,100
    元（房貸3,700 元＋交通費1,000 元＋生活費12,000元＋電
    話費2,000 元＋電費2,000 元＋瓦斯費1,400 元＋孫女古顏
    綾之扶養費5,000 元），所剩金額扣除抗告人每月生活費及
    負擔扶養開支後，已達不能清償債務或不能清償之虞，故於
    消費者債務清理條例施行後，抗告人曾以書面向最大債權金
    融機構臺灣土地銀行股份有限公司（下稱土地銀行）請求共
    同協商債務清償方案，並發函要求現已對抗告人之薪資債權
    執行中之債權銀行日盛國際商業銀行（下稱日盛銀行）、安
    泰商業銀行股份有限公司（下稱安泰銀行）及永豐信用卡股
    份有限公司（下稱永豐公司）向法院聲明同意延緩執行，業
    經最大債權銀行土地銀行核發協商不成立證明書在案。抗告
    人負債總額為3,431,275 元，其中無擔保或無優先之債務總
    額共計3,132,069 元，未逾1,200 萬元，復未經法院裁定開
    始清算程序或宣告破產，符合聲請更生之條件，爰依法聲請
    更生等語。
二、本件抗告意旨略以：
（一）抗告人僅是一個可憐的悲苦父親，因為理財失當，墮入銀
      行循環高利貸的陷阱，又要負擔家庭的重擔，才會積欠債
      務，並非是蓄意奢侈揮霍；且其積欠的債務，銀行要求的
      多是年息將近20% 的高利貸，累積到現在，每個月光是利
      息就要「6 萬多元」，抗告人就算再怎麼賺，即使都不吃
      不喝，也都負擔不起利息，更是一輩子都已不可能還到任
      何本金，還到死還是欠下幾佰萬，債務不減反增，註定一
      輩子都要當債權人的奴隸，實是悽慘到極點。而政府又開
      放「討債公司」，以致抗告人現今過著乞丐不如的生活，
      且每日都要被恐嚇逼債，造成甚大的精神壓力，幾乎尋死
      。此依「消費者債務清理條例」之規定，抗告人之負債總
      額已超過其總資產甚多，且每月都不足償還銀行要求的金
      額，自已符合更生之要件，並有准許更生之必要，以維護
      其法律上之正當權利。
（二）原裁定明知抗告人符合法定聲請更生之要件，竟卻未能以
      關懷協助百姓之立場，即急切駁回案件，實太殘忍。蓋抗
      告人之收入並非如原審認定有38,447元之高，因年度總收
      入薪資乃包括獎金或紅利部分，惟其並非為固定薪資，況
      且亦應扣除所得稅6%部分，每月平均約1,750 元，以上應
      不予列入固定薪資計算為宜。而債務人還要另外繳交房貸
      7,700 元，原審法院卻完全未將此部分審酌在內，誤認抗
      告人僅有生活費支出而已，實有誤會。況抗告人甚有還款
      誠意，已多次盡力與債權銀行協商，惟其根本不考量抗告
      人一家老小實際經濟窘況，還要負擔高額房貸，其所提出
      之還款條件實在太高，抗告人真的無力負擔，才會協商不
      成立。抗告人亦有遵諭再與銀行協商，惟其態度仍甚為強
      硬，抗告人根本毫無協調的空間，只能向法院求助，絕非
      是故意不還款，原審認事用法顯有錯誤。抗告人甚有還款
      誠意，但依現今經濟甚不景氣之情況看來，公司裁員、員
      工放無薪假或失業者均大行其道，抗告人年事已高，難保
      可以安全退休，倘因公司縮編、薪資減少或中年失業了，
      更不可能付得起債權銀行要求之高額利息，現在協商都不
      成立了，銀行也不願與抗告人協調了，故盼法院務為憐鑒
      ，能暸解抗告人之慘況再為查明，而抗告人願意一切支出
      以最低生活標準計算，將所餘均拿出來償還債務，以示誠
      意。
（三）故抗告人現今所背負之債務，確實一輩子也都償還不了，
      而且每日都要被人逼債催討恐嚇，已不可能再活得下去。
      是以人民之所以要聲請更生，願意犧牲信用名譽，實在是
      因為攸關生死、生命的大事，並非只是一般普通的民事事
      件，還不起錢就沒事。因為現在大環境的時勢已經不同，
      政府已經開放設立「資產管理公司」及「討債公司」，專
      門以變相的暴力、騷擾、凌虐、折磨、疲勞轟炸等方式逼
      迫討債，已經造成甚多上吊、燒炭、自殺、跳河…等的重
      大社會問題，所以一定要有相對的「清理債務」配套措施
      來因應，才能消弭這種社會災殃。否則只開放「討債」，
      卻緊縮「清理債務」，實是會把百姓都逼得走上絕路。對
      債信不良的人予以清算，不再使其有與金融機構往來的機
      會，金融市場也才能避開這些地雷，而有回復正常運作的
      機會，這則是時代的趨勢。
（四）為此，爰提起抗告請求廢棄原裁定，並准予抗告人開始更
      生程序等語。
三、經查：
（一）抗告人於原審聲請更生時之財產狀況，以及積欠金融機構
      無擔保債務總額共3,132,069 元，且於消費者債務清理條
      例施行前，並未依中華民國銀行公會會員辦理消費金融案
      件無擔保債務協商機制與金融機構成立協商，抗告人於民
      國（下同）97年5 月26日以書面向最大債權金融機構即台
      灣土地銀行股份有限公司（下稱土地銀行）請求協商債務
      清償方案，惟協商不成立等情，除據抗告人之陳述外，業
      經抗告人提出財產及收入狀況說明書、債權人清冊、債務
      人清冊、戶籍謄本、前置協商申請書、延緩執行申請書、
      臺灣士林地方法院執行命令、本院民事執行處函、前置協
      商不成立通知書（見原審卷一第65頁）、財團法人金融聯
      合徵信中心當事人綜合信用報告－債務清理條例前置協商
      專用債權人清冊、偉全實業股份有限公司員工在職證明書
      、96年9 月至97年6 之薪資單暨薪轉存摺、95及96年度綜
      合所得稅各類所得資料清單、全國財產稅總歸戶查產查詢
      清單、土地及建物登記第一類謄本等件為憑，復有本院依
      職權調取之勞保局電子閘門查詢作業被保險人投保資料查
      詢及稅務電子閘門財產所得調件明細表在卷可佐，堪信為
      真實。
（三）次查，抗告人於原審主張之上開必要生活支出部分，未據
      其提出細項憑證以資證明，已無從審酌是否均屬必要之費
      用，況此部分因消費者債務清理條例之立法目的，係為使
      不幸陷入經濟困境之人得以清理債務、重建生活，並在清
      理過程中能保有符合人性尊嚴之最低基本生活，而非維持
      債務人過去慣常之寬逸生活，是於評估債務人是否有不能
      清償或履行原協商方案是否顯有重大困難時，應非由債務
      人任意主張其基本生活費用之數額，而應於債務人得維持
      基本生活之情況下，於能力範圍內盡力清償債務，否則將
      造成揮霍無度以致清償能力降低，反而易使更生程序無從
      進行，因而本院認為應以內政部97年公佈之臺灣省最低生
      活標準每人每月為9,829 元計算始為合理；另就抗告人於
      原審時雖主張須扶養孫女古顏綾每月5,000 元部分，惟其
      於99年5 月18日到庭業已陳明目前並無扶養任何人，是無
      庸再支應此項支出，均先予敘明。
（四）再查，債務人是否不能清償債務或有不能清償之虞情事，
      應就債務人所負債務總額（包含本金、利息、分期付款條
      件等）、債務人之財產及清償能力、其他必要支出等綜合
      判斷。抗告人自80年11月29日起任職於偉全實業股份有限
      公司，擔任假撚課運轉股股長一職，其於最近之98年10月
      份至99年3 月份之薪資分別為33,748元、34,404元、34,4
      60元、34,404元、31,546元及35,263元，總計203,825 元
      ，有抗告人提出之偉全實業股份有限公司薪資單影本附卷
      為憑，是其每月平均薪資為33,971元（元以下四捨五入）
      ，可資認定。另抗告人與最大債權金融機構土地銀行間，
      尚存有擔保自用住宅借款，雖據抗告人稱每月應繳納約7,
      700 元，土地銀行亦於原審訊問時表示，抗告人每月應繳
      納之房貸本息不到8,000 元（見98年7 月14日於原審之訊
      問筆錄），且曾具狀表明該有擔保之房屋貸款部分不同意
      參與本件之更生等情。惟核諸抗告人於原審陳報之房屋貸
      款帳戶往來明細表（見原審卷一第125 、126 頁），其每
      月所需支出之費用，有房屋貸款清償本息約7,000 元左右
      ，且其中一筆到期日為100 年6 月26日，顯已即將期滿，
      待此筆貸款清償期滿後，另筆貸款之貸款金額僅餘40餘萬
      元，且其每月應分期攤還之本息僅約3,500 元左右，準此
      ，抗告人每月平均收入約33,971元，扣除必要之生活費用
      及自用住宅貸款費用後，餘17,142元【計算式：33,971－
      9,829 －7,000 ＝17,142】，不足清償最大債權金融機構
      土地銀行所提月付金21,726元、分179 期、利率3%、總金
      額3,132,069 元之還款方案；然債務人之財產為其債務之
      總擔保，消費者債務清理條例之立法制度設計並未規定債
      務人得將房屋貸款特別列於優先清償之債權額，而應與其
      他無擔保之債權併同計算其債權額及受清償比例，是以抗
      告人之清償能力計算方式當為33,971（平均月收入）－9,
      829 （平均生活所需）＝24,142元，核諸前開最大債權金
      融機構土地銀行所提月付金21,726元、分179 期、利率3%
      、總金額共計3,132,069 元之還款方案，已非無清償能力
      ，可資認定。至於抗告人遭永豐公司及日盛銀行扣薪3 分
      之1 ，每月約1 萬元部分，抗告人若與最大債權銀行成立
      協商，則依銀行公會97年7 月18日之決議第21頁第6 項第
      1 款規定：「已進行扣薪之案件仍應納入協商，執行扣薪
      之債權人自最大債權金融機構『簽約完成日』起5 個營業
      日內停止扣薪作業……」，依上開銀行公會決議，抗告人
      與最大債權金融機構成立協商後，其他債權銀行依上開規
      定，亦會聲請停止執行扣薪，抗告人每月遭債權銀行執行
      之薪資1 萬元，即可自由運用，並以上開薪資支付協商成
      立所應給付之款項。
（五）第查，原審為使抗告人與債權銀行再予債務協商，於98年
      7 月14日當庭諭知請兩造繼續協商，並於一個月內陳報協
      商結果，惟嗣後抗告人並未與土地銀行繼續協商，且經最
      大債權銀行土地銀行電詢抗告人，抗告人亦稱希望通過更
      生，不願再協商云云，此有98年9 月9 日土地銀行之陳報
      狀附卷可查。復按消費者債務清理條例第六十四條第二項
      第三款規定：「有下列情形之一者，法院不得為前項（即
      更生方案）之認可：... 三、無擔保及無優先權債權受償
      總額，顯低於法院裁定開始更生程序時，依清算程序所得
      受償之總額。... 」，審諸抗告人提出之未來如獲得准許
      更生，其得以提出之清償金額為每月12,000元之更生方案
      （詳本院卷第45頁背面、第46頁），即其每年得清償之金
      額為144,000 元（即12,000×12＝144,000 ），以同條例
      第五十三條第一項第三款之規定，原則上更生方案之最終
      清償期為六年（有特別情事者，始得延長為八年），則抗
      告人更生方案所清償之金額約為864,000 元（144,000 ×
      6 ＝864,000 ），依抗告人提出之財產說明書，僅就其不
      動產計算，土地價值約1,106,315 元、房屋價值約1,186,
      032 元，設定抵押權債權額金額為600,000 元，以其目前
      貸款本金之金額低於60萬元，已如前述，則以此時點計算
      ，其不動產價值扣除貸款尚餘約169 萬餘元，則其若於此
      時清算，無擔保及無優先權債權受償總額可達約179 萬餘
      元左右，而依抗告人提出之更生方案所得受償之總額僅86
      4,000 元，將顯低於法院裁定開始更生程序時，依清算程
      序所得受償之總額，更生程序之法院亦不得為該更生方案
      之認可，抗告人所提之更生方案亦無從達其獲得更生之目
      的。
（六）承上所述，抗告人如與最大債權金融機構達成協商，平均
      月薪資約有33,971元（按：原審認定38,477元雖有不同，
      但於結論並無影響。），扣除其個人生活必要支出9,829
      元，尚餘24,142元（按：原審認定28,648元雖有不同，但
      於結論並無影響。）可資運用，堪足負擔土地銀行提出月
      付21,726元之協商還款條件，抗告人並無不能清償或有不
      能清償之虞之情事，可資認定。又抗告人在履行債務期間
      ，本須經歷經濟困苦之過程，除應積極開源，努力勤奮工
      作以增加收入償還債務外，其生活更須儉樸，且適當控制
      其生活費用支出，以清償債務。本件抗告人既於維持基本
      生活所需之餘，如與債權銀行達成協商，尚有能力負擔協
      商條件之清償金額，自應積極協商，力求清償債務；惟抗
      告人經原審諭知應再行協商後，仍未積極與最大債權銀行
      土地銀行進行協商，足認其主觀上欠缺清理債務之意願，
      而非不能清償或不能清償之虞，自不符合消債條例第3 條
      所定之要件。
五、本件抗告人非無能力支付土地銀行所提供之協商還款方案，
    是抗告人既無不能清償債務或有不能清償之虞之情事，即與
    本條例第3 條規定之要件不符，抗告人聲請更生，非屬本條
    例所應准其更生之範疇，且上開欠缺又屬無從補正；況抗告
    人提出之未來更生方案，於法定要件亦屬更生程序中法院不
    得為認可之情形，其更生目的即無可達成而無實益。依前揭
    說明，抗告人聲請更生與法定要件不符，自應予駁回；從而
    ，原審裁定駁回抗告人更生之聲請，核無違誤，抗告意旨指
    摘原裁定不當，求予廢棄另為裁定，為無理由，應予駁回。
六、據上論結，本件抗告為無理由，依消費者債務清理條例第15
    條，民事訴訟法第495 條之1 第1 項、第449 條第1 項、第
    95條、第78條，裁定如主文。
中    華    民    國    99    年    8     月    31    日
                  民事第一庭  審判長法  官  汪銘欽
                                    法  官  王佳惠
                                    法  官  陳順珍
上為正本係照原本作成。
本裁定不得抗告。
中    華    民    國    99    年    8     月    31    日
                                    書記官  陳筱筑

司法院資訊處製作；財團法人民間司法改革基金會備份。
